臺灣高等法院刑事判決　　　　　　 93年度上更(一)字第513號
上　訴　人　乙○○
即　被　告
選任辯護人　陳超凡律師
　　　　　　黃秀蘭律師
上列上訴人因偽造有價證券等案件，不服臺灣臺北地方法院91年
度訴緝字第100號，中華民國92年6月3日第一審判決（起訴案號
：臺灣臺北地方法院檢察署73年度偵字第16193號），提起上訴
，本院判決後，經最高法院發回，本院判決如下：
    主  文
原判決撤銷。
乙○○無罪。
    理  由
一、公訴意旨略以：被告乙○○與林劉秋菊（業經原審判決無罪
    確定，並於民國七十九年四月十二日死亡）夫妻二人意圖供
    行使之用，於民國（下同）七十二年十月下旬，林劉秋菊提
    供其所有彰化商業銀行南豐分行票號第四五九○三七、四五
    九○六一號空白支票各一紙與乙○○，再由乙○○偽造「林
    永生」之印章，蓋用於第四五九○三七、四五九○六一號之
    空白支票上，分別偽造填寫發票日七十二年十一月二十一日
    、票面金額新臺幣（下同）九萬八千一百元及發票日七十二
    年十一月二十八日、票面金額六萬元 (以上二紙支票簡稱系
    爭支票），再持至臺北市○○街○段一一○號八一二室，向
    甲○○詐借現金十五萬八千一百元，致使甲○○陷於錯誤如
    數借與，嗣支票屆期經提示均不獲兌現，甲○○始知受騙，
    因認乙○○涉犯刑法第二百十七條第一項、第二百零一條第
    一項、第二項之罪嫌。
二、按犯罪事實應依證據認定之，無證據不得推定其犯罪事實，
    刑事訴訟法第一百五十四條第二項定有明文。又認定犯罪事
    實所憑之證據，雖不以直接證據為限，間接證據亦包括在內
    ，然而無論直接或間接證據，其為訴訟上之證明，須於通常
    一般之人均不致有所懷疑，而得確信其為真實之程度者，始
    得據為有罪之認定，倘其證明尚未達到此一程度，而有合理
    之懷疑存在時，事實審法院在心證上無從為有罪之確信，自
    應為無罪之判決（參見最高法院七十六年度台上字第四九八
    六號判例意旨）。
三、訊據上訴人即被告乙○○堅決否認有偽造有價證券及詐欺之
    犯行，辯稱其與告訴人甲○○並不相識，亦未曾以前開支票
    向告訴人借款，其與案外人曾明園原為台中商專同學及彰化
    銀行同事，並有感情糾葛，嗣合夥經營新台一貿易公司，曾
    明園擔任董事長，其擔任總經理，因資金困難，由被告向外
    及向曾明園之母曾石珠璣借款周轉，曾明園要求被告提供所
    有之股票及支票擔保，被告即交付其妻林劉秋菊領用之支票
    多紙交予曾明園作為擔保及必要時周轉之用，支票日期、金
    額應係由公司會計丙○○填載，被告並在背面背書，但發票
    人欄係空白，系爭支票二紙係事後由曾明園蓋用被告別名「
    林永生」之印章，交由其母曾石珠璣提示，退票後始交由告
    訴人甲○○出面提出告訴，其並無偽造有價證券及詐欺犯行
    等語。經查：
  (1)公訴人認被告林涉有前開罪嫌，係以告訴人甲○○之指訴及
    支票及退票理由單影本為主要論據。查本件告訴人提出告訴
    時，係指稱被告及林劉秋菊、林永生（經檢察官簽結）共同
    串通偽造系爭之支票云云（見偵查卷告訴狀），然林劉秋菊
    經通緝到案於原審審理時，告訴人即改稱改稱：僅有被告出
    面行使支票向其借款等語（見原審訴緝字第二三一號卷第三
    十七頁反面）；又告訴人雖陳稱與被告認識五、六年，有金
    錢往來等語，然而其於偵查中指稱被告在其位於台北市○○
    街之公司內持系爭支票向其借款（見偵字卷第十二頁），嗣
    於原審調查時又改稱係與被告在朋友處認識，被告向其借錢
    云云（訴緝字第二三一號卷第十五頁反面），究竟何人偽造
    系爭之支票並於何處持向告訴人詐借款項，告訴人前後指訴
    情節並非完全一致。又告訴人指稱系爭支票經其提示後因「
    印鑑不符」退票，並提出支票及退票理由單影本為證。而依
    卷附之退票理由單所載（見偵字第一六一九三號案卷第四頁
    、第五頁），系爭支票之提出交換銀行為「合庫豐原」（即
    原先之合作金庫豐原支庫），事實上，系爭支票之提示人為
    三信商業銀行股有限公司（下稱三信銀行，改制前為台中市
    第三信用合作社）之客戶，由該社委任合作金庫銀行豐原分
    行通匯關係代為提示，經彰化銀行南豐分行九十二年十一月
    二十日合金豐存字第０九二０００六七五五號函覆甚明（上
    訴字卷第一二０頁）。然告訴人並未於三信銀行開戶，而該
    銀行七十二年度外埠代收登記簿已超過保管年限無法提供，
    有三信銀行九十二年十一月二十一日三信銀管字第二三四一
    號函在卷可憑（上訴字卷第一二一頁），足見系爭支票並非
    由告訴人在三信銀提出，再由三信銀委託合作金庫銀行豐原
    分行代為提示兌現而遭退票，告訴人之指訴顯有瑕疵，尚難
    認其指訴與事實相符。又系爭支票二紙分別於七十二年十一
    月二十一日及同年十一月二十八日退票，告訴人則遲至七十
    三年八月十八日始提出本案告訴（告訴狀記載日期為七十三
    年八月十三日），相隔將近達九月；而本案因被告經通緝多
    年，致被告歸案後原審法院調查時，告訴人對相關案情多已
    不復記憶，並陳稱：支票何人交付已忘記、好像認識被告、
    如何認識已以忘記、取得之票是否在支票退票之後已記不清
    楚等語（訴緝字第一００號卷第一一七頁、第一二一頁），
    證人即告訴人之子吳禎霖亦陳稱：告訴人已罹患老人癡呆症
    ，其對本件事情均不知情等語（同上卷第一一八頁），而告
    訴人嗣後已於九十二年六月五日過世（見上訴字卷第一一九
    頁），以致於告訴人究竟係如何取得系爭支票之原委、及支
    票是否由告訴人提示等事實已經難以稽考；另告訴人始終未
    曾提出被告其他向其借款之憑證，及其曾支付前開款項予被
    告之相關證據資料，亦未曾提出系爭支票正本，並稱「支票
    原本已經不在」等語（訴緝字第一００號卷第一二０頁）；
    至於證人吳禎霖於原審另證稱：二十幾年前其常常至告訴人
    於漢口街經營之典美有限公司，有在該處見過被告，被告應
    該係告訴人之朋友等語（訴緝字第一００號卷第一二四頁、
    第一二五頁），惟證人吳禎霖同時亦證稱：對本件事情不知
    道，及不知道被告與告訴人之關係等語（同上卷第一一八、
    一二四頁），故吳禎霖之證言自與系爭支票是否由被告持向
    告訴人借款之待證事實無關；綜上所述，告訴人所指訴之內
    容自缺乏足夠之補強證據足以證明確與事實相符，已難遽資
    為不利於被告之犯罪證據。
  (2)證人曾明園雖否認收受或使用系爭支票，證稱未見過系爭支
    票等語。然查證人曾明園在原審作證時，對於其與被告之關
    係極力隱諱，並否認其係新台一公司之董事長、被告係總經
    理，證稱新台一公司之總經理係其大哥，董事長係其弟弟等
    語（訴緝字第一００號卷第八十六頁）。然查當時證人曾明
    園及被告確分別為新台一公司之董事長及總經理，有卷附之
    台北市政府建設局北市建一科（證）字第一三二一四號第一
    科證明書、新台一公司董事監察人名單、股款收據、服務證
    明書及公司變更登記事項卡等可稽（訴緝字第一００號卷第
    九十三頁、第九十四頁、第九十七頁、第一０五頁及第一０
    六頁）；又曾明園事後已承認其係新台一公司負責人（同上
    卷第一四一頁），又曾明園曾自訴被告招攬互助會倒會涉嫌
    詐欺（該案嗣因追訴權時效完成，經原審法院八十六年度自
    緝字第一五一號判決免訴確定），在自訴狀內亦陳述稱被告
    為新台一公司總經理，其係董事長等情（原審法院七十四年
    訴字第三０三號卷、第七頁反面）；再者被告曾擔任彰化銀
    行分行襄理，有公務人員退休證影本可稽（訴緝字第一００
    號卷第一０五頁附釘），而證人曾明園曾任職彰化銀行總行
    人事室，畢業於台中商專等情，為證人曾明園供述在卷（訴
    緝字第一００號卷第一四一、一四二頁）；另查被告之妻林
    劉秋菊在原審法院另案審理時亦曾供稱：最好請新台一貿易
    公司（筆錄誤載為「金台貓」公司）董事長出庭，因支票都
    放在他處，是新台一貿易公司董事長引誘我先生同居，後來
    害我等語（見七十八年度訴緝字第二三一號卷第五十三頁正
    、反面）；均與被告所述其與曾明園間之關係情形相符，被
    告辯稱其與曾明園相識多年，合夥經營新台一公司，且有感
    情糾葛等情，自非全然無據。
  (3)被告已提出其立具交付曾明園之同意書影本乙紙，載稱：「
    立同意書人乙○○茲提供左列股票作為其所簽發本人支票或
    經其背書之支票付現擔保之用…三、期間自七十二年九月十
    二日起至七十三年九月十一日止一年。如有任何一張支票發
    生退票，不解決時，可由保管人變賣，轉讓處理……」等語
    （訴緝字第一００號卷第五十四頁），證人曾明園並於該紙
    同意書上簽名，該簽名亦經證人曾明園當庭確認係其親筆所
    簽無訛（訴緝字第一００號卷第八十七頁），足見證人曾明
    園除取得被告之股票外，並持有由被告名義簽發或經被告背
    書之支票，惟證人曾明園於原審時僅證稱因參加被告之互助
    會而取得被告名義之支票（訴緝字第一００號卷第一四０頁
    ），對於該同意書所載之相關情事卻避就不談，顯未完全陳
    述實情。而系爭支票均確經被告之背書，有支票影本可按，
    並為被告供承不諱，至於被告原審曾供稱「我只有寫發票人
    ，發票人的部分我沒有蓋章」等語（訴緝字第一００號卷第
    四十五頁），顯係出於口誤或筆錄誤載；又被告雖供稱支票
    發票人欄係空白，然被告既已陳稱該等支票係供曾明園做擔
    保或必要時周轉之用，且被告當時為新台一公司總經理，當
    有印章留存於公司，被告亦承認其別名「林永生」之印章放
    在公司會計小姐處，故被告自有授權曾明園使用其印章簽發
    支票之意思；再者系爭支票雖係被告之妻林劉秋菊帳戶所有
    ，而曾明園並未持有林劉秋菊之印章，被告對此則陳稱：其
    目的係為了曾明園持其股票周轉有問題時，可由其拿林劉秋
    菊印章以該支票周轉等語，又查即使該支票因未蓋用林劉秋
    菊之印鑑而遭印鑑不符退票，惟因銀行實務作業程序，仍可
    於一定期間內補正林劉秋菊之印章而提示兌現；故被告辯稱
    系爭支票原係由其背書後，未蓋用發票人印章而交予曾明園
    乙節，衡情應有可能。
  (4)系爭支票之所有人係被告之配偶林劉秋菊，此為被告所明知
    ，被告如有心偽造系爭支票持以詐借款項，何不偽造林劉秋
    菊之印章，使系爭支票形式上發票人相符，而免執票人一經
    提示即立刻為金融單位發現，而自曝犯行。再者，被告若有
    心偽造系爭支票持以詐借款項，焉會在系爭支票上背書，任
    令執票人輕易循線追索？以被告曾擔任銀行分行襄理及公司
    總經理之社會閱歷及熟悉票據使用相關作業之背景，似無此
    可能。另查被告亦曾遭案外人林信寬兩度向台灣台中地方法
    院檢察署提起偽造有價證券告訴，其中乙案經台灣台中地方
    法院檢察署檢察官以九十二年度偵字第八二四號為不起訴處
    分確定，另乙案則經台灣台中地方法院以九十二年度訴字第
    二七一二號判決被告無罪在案，有不起訴處分書及刑事判決
    書足憑（訴緝字第一００號卷第一五九、一六０頁，上更(一)
    卷第五十一至五十四頁反面）。案外人林信寬在該等案件所
    告訴之事實，與本案告訴人所告訴之事實，除關於支票不同
    （支票號碼、金額、發票日不同）外，其餘有關原係將乙○
    ○、林劉秋菊、林永生三人並列為被告，告訴狀之內容、用
    語及段落幾乎完全一致，另所提支票之記載形式亦與本案系
    爭支票完全相同（發票日為書寫、金額蓋用印戳、發票人蓋
    用「林永生」印章、經被告背書），有前開不起訴處分書、
    刑事判決書、及林信寬所提之告訴狀影本、支票及退票理由
    單影本附卷可稽（上訴字卷第一四九頁至第一五六頁反面）
    。第查林信寬於台灣台中地方法院檢察署九十二年偵字第八
    二四號案件偵查供稱：其對乙○○並無印象，支票係乙○○
    與曾明園一起拿來的，是誰交給伊的，其亦記不清楚等語；
    於被告另案即台灣台中地方法院九十一年訴緝字第一九九號
    案件審理時，以證人
    來，有可能係曾明圓持前開支票向其調錢等語；另於灣台中
    地方法院九十二年度訴字第二七一二號案件審理時，印象中
    好像是被告與曾明園一起來借錢，但想不起來是誰借錢，支
    票是誰交付亦記不起來，之前與被告無金錢往來，支票因搬
    家已經不見等語；均有前開不起訴處分書及刑事判決書之記
    載可按，並經本院前審調取台灣台中地方法院檢察署九十二
    年偵字第八二四號偵查卷（含七十八年度偵字第六七四０號
    卷）、台灣台中地方法院九十一年訴緝字第一九九號案卷核
    閱無訛。就本案與該等案件之情節極為相似，再參諸證人曾
    明園陳稱：認識告訴人甲○○，甲○○與其哥哥是好朋友等
    語（訴緝字第一００號卷第一四五頁），足見告訴人與證人
    曾明園熟識且有相當淵源等情，則被告辯稱其並未持系爭二
    紙支票向告訴人借款，支票係曾明園交由告訴人乙節，亦有
    可能。
  (5)證人曾明園雖另證稱「…被告打電話給我說甲○○告他，要
    我叫甲○○撤銷對他的告訴，他並寫給我一份手寫的資料，
    承認有偽造有價證券，並要我撤銷告訴。」等語（訴緝字第
    一○○號卷第一四五頁），而曾明園所提由被告交付之關於
    追訴權時效消滅之影印資料上書寫有：「偽造有價證券罪屬
    於三年～十年未滿徒刑，其追訴權時效為十年，我已逃八年
    ，再過二年就不必罰（冒用他人姓名時較重，否則很輕，看
    情形也會判無罪）」、「通緝犯：通知三次不到庭者就列入
    通緝嫌犯而已，不一定會有罪，秋菊就是如此」等字句（同
    上卷號第一四八頁正、反面），惟被告並未自承犯罪，且依
    證人曾明園所述，被告係於案發多年後，與曾明園聯絡要求
    其轉囑告訴人甲○○撤回告訴，由此亦可徵被告主觀上確係
    認為本案支票及告訴人甲○○之告訴與曾明園有關，否則當
    不致有此舉動，此部分自不足資為不利於被告之論據。
  (6)末查刑法上所謂偽造有價證券，以無權簽發之人冒用他人名
    義簽發為要件。按被告已迭次供稱「林永生」係其使用之別
    名，「林永生」名義之印鑑放置在公司會計小姐處，及其所
    召集之互助會中亦曾使用「林永生」名義參加為會員等情（
    見他字第五四０號卷第二頁聲請狀、訴緝字第一００號卷第
    四十四頁、第七十八頁答辯狀、第一二三頁、第一七一頁、
    上訴字卷第二十頁），並有證人曾明園及被告所提之互助會
    會單影本可按（訴緝字卷第九十一頁），被告所稱「林永生
    」係其使用之別名乙節似非子虛。故退而言之，系爭支票即
    使係被告持向告訴人調借現款，而未經兌現，而發票人「林
    永生」之印章亦係被告所蓋用，然「林永生」既為被告所曾
    使用之別名，且被告亦在支票上背書以表明支票來由及負擔
    票據債務人責任，亦與偽造有價證券及詐欺罪之犯罪構成要
    件不相適合。此外，證人即被告叔父林永南於原審證稱：其
    未曾使用林永生之名字，系爭支票上「林永生」之印章非其
    所有等語（訴緝字第二三一號卷第五十三頁），與本案之待
    證事實顯然無關。
  (7)綜上所述，本案顯有合理懷疑存在，應屬不能證明被告犯罪
    。
四、原判決未就全案事證詳為審酌，遽行對被告論科，自非允洽
    ，被告提起上訴，否認犯罪，為有理由，應由本院將原判決
    撤銷，另為被告無罪之諭知。
五、本案既應諭知被告無罪之判決，檢察官移送併案審理部分（
    台灣台中地方法院檢察署九十三年度偵字第五四三四號）與
    經起訴部分即無連續犯等裁判上一罪之關係可言，非起訴效
    力所及，本院不得一併審判，應退由該管檢察官另行處理。
據上論斷，應依刑事訴訟法第三百六十九條第一項前段、第三百
六十四條、第三百零一條第一項，判決如主文。
本案經檢察官劉家芳到庭執行職務。
中　　華　　民　　國　　94　　年　　3 　　月　　25　　日
　　　　　　　　　刑事第二十二庭審判長法　官  黃瑞華
　　　　　　　　　　　　　　　　　　  法　官  陳憲裕
　　　　　　　　　　　　　　　　　　  法　官  宋  祺
以上正本證明與原本無異。
如不服本判決，應於收受送達後十日內向本院提出上訴書狀，其
未敘述上訴之理由者並得於提起上訴後十日內向本院補提理由書
（均須按他造當事人之人數附繕本）。
                                      書記官  蔡慧娟
中　　華　　民　　國　　94　　年　　3　　月　　31 　　日
